【裁判字號】    96,訴,1267
【裁判日期】    970417
【裁判案由】    清償債務
【裁判全文】
臺灣臺南地方法院民事判決              96年度訴字第1267號
原      告  乙○○
被      告  戊○○
            丙○○
上  一  人
訴訟代理人  張天良律師
上列當事人間請求清償債務事件，經本院於民國97年4月3日言詞
辯論終結，判決如下：
    主  文
被告戊○○應給付原告新臺幣壹佰伍拾萬元，及自民國九十五年
一月十六日起至清償日止，按年息百分之二十計算之利息，暨自
民國九十五年二月十六日起至清償日止，按年息百分之二十計算
之違約金。
原告其餘之訴駁回。
訴訟費用新臺幣壹萬伍仟捌佰伍拾元，由被告戊○○負擔。
本判決第一項於原告以新臺幣伍拾萬元為被告戊○○供擔保後，
得假執行。
原告其餘假執行之聲請駁回。
    事實及理由
甲、程序方面：
一、按訴狀送達後，原告不得將原訴變更或追加他訴。但被告同
    意、減縮應受判決事項之聲明、不甚礙被告之防禦及訴訟之
    終結者，不在此限，民事訴訟訴法第255條第1項第1款、第3
    款、第7款分別定有明文。查原告起訴聲明為，(一)被告戊○○、丙○○應連帶給付原告新臺幣（下同）150萬元，並自
    民國94年8月15日起至清償日止，按本金每100元每日1角計
    算之遲延利息及逾期清償每萬元每日50元之違約金；(二)願供
    擔保，請准宣告假執行；(三)訴訟費用由被告連帶負擔。嗣於
    96年11月20日以言詞減縮第1項聲明為：被告戊○○、丙○○應連帶給付原告150萬元，及95年1月16日起至清償日止，
    按年息百分之20計算之利息，暨95年2月16日起至清償日止
    ，按本金百元每日1角計算之違約金，核與上開規定相符，
    應予准許。
二、被告戊○○經合法通知，未於最後言詞辯論期日到場，核無
    民事訴訟法第386條各款所列情事，爰依原告聲請，由其一
    造辯論而為判決。
乙、實體方面：
一、原告起訴主張：
  (一)被告戊○○於94年7月15日，以被告丙○○為連帶債務人向
    原告借款150萬元，約定清償日期為94年8月14日（以下簡稱
    系爭借款），並提供被告戊○○所有坐落臺南市○區○○段
    122地號、同段127地號、同段135地號等3筆土地（以下簡稱
    系爭建南段土地）及被告丙○○所有坐落臺南市○區○○段
    地號8號土地、權利範圍17100/70880（以下簡稱系爭舉喜段
    土地），共同設定抵押擔保。原告並簽發以彰化商業銀行中
    華路分行為付款人、發票日期為94年7月15日、票面金額為1
    50萬元、支票號碼為CK0000000號之支票1紙（以下簡稱系爭
    支票）予被告戊○○提示兌現。
  (二)被告戊○○向原告借款時，原告即告知須由被告丙○○擔任
    連帶債務人，且系爭舉喜段土地於94年7月15日設定抵押權
    時，係被告丙○○在當日中午將印章攜至臺南市東南地政事
    務所交予被告戊○○，因此被告丙○○知其為連帶債務人及
    系爭舉喜段土地設定抵押權之事。
  (三)嗣被告丙○○為清償其對原告另筆150萬借款而欲向銀行借
    款，原告遂於95年6月7日出具債務清償證明書並同意塗銷系
    爭舉喜段土地之抵押權，惟原告並未同意放棄該筆債權。
  (四)兩造約定系爭借款之清償日期為94年8月14日，詎被告並未
    依約清償，爰依清費借貸之法律關係及民法第478條前段、
    第272條第1項、第233條第1項及第250條第1項之規定，請求
    被告清償借款、遲延利息及違約金。
  (五)並聲明：1.被告應連帶給付原告150萬元，及自95年1月16日
    起至清償日止，按年息百分之20計算之遲延利息，暨自95年
    2 月16日起至清償日止，按本金每百元每日1角計算之違約
    金。2.願供擔保，請准宣告假執行。3.訴訟費用由被告連帶
    負擔。
二、被告則以：
  (一)被告丙○○部分：
  1.依原告簽發之系爭支票所載，受款人為被告戊○○非被告丙○○，可知系爭借款之借款人非被告丙○○，則原告既未將
    150萬元交付被告丙○○，被告丙○○自無返還系爭借款予
    原告之義務。
  2.被告丙○○並未於94年7月15日至臺南市東南地政事務所辦
    理系爭舉喜段土地之抵押權設定登記，亦未委任被告戊○○
    代理：
    (1)系爭舉喜段土地之土地登記申請書上委任關係欄記載「本
      土地登記案之請委託戊○○代理」，申請人欄亦記載被告
      戊○○為「義務人兼債務人兼代理人」，申請書上亦僅有
      被告戊○○之簽名，而未有被告丙○○之簽名，若被告丙○○曾至臺南市東南地政事務所辦理，則無須委託被告戊○○代理，且應有被告丙○○之簽名。
    (2)依系爭舉喜段土地之土地登記申請書記載，臺南市東南地
      政事務所受理本件抵押權設定登記之時間為下午4時，交
      付他項權利證明書予原告之時間為下午5時35分，惟下午4
      時至5時35分為被告丙○○之上班時間，若請假則公司必
      須調度其他員工作業，依常理被告丙○○不可能於94年7
      月15日下午4時至臺南市東南地政事務所辦理抵押權設定
      登記。原告就此部分應負舉證責任。
    (3)系爭舉喜段土地之土地登記申請書、抵押權設定契約及附
      件之其他特約事項，均係被告戊○○在原告指導下，蓋上
      被告丙○○之印章後，由原告送交東南地政事務所。
    (4)系爭舉喜段土地之土地登記申請書所載之聯絡電話「0000
      000000」並非被告丙○○之電話號碼，可能為原告之電話
      號碼；第(10)欄之申請人欄，除「戊○○」之簽名為被告戊○○親簽外，其餘被告丙○○及被告戊○○之姓名、出生
      年月日、統一編號、住所均係原告之筆跡。
  3.被告丙○○不應負連帶債務之責：
    (1)按解釋意思表示應探求當事人真意，不得拘泥於所用之辭
      句，民法第98條定有明文；連帶債務為契約之一種，必須
      雙方有意思表示合致才能成立，是被告丙○○是否為連帶
      債務人，應視被告丙○○與原告訂立抵押權契約之真意判
      斷。查原告所提出之抵押權設定契約及其他特約事項乃原
      告常用之定型化契約，其他特約事項第1項雖記載「立約
      書人戊○○、丙○○為義務人兼債務人兼連帶債務人」，
      惟此乃原告之定型化契約所用之文句，該「連帶債務人」
      是應刪除而未刪除之文字，被告丙○○並未有訂立連帶債
      務契約之真意。
    (2)次按民事訴訟法第358條關於私文書經本人或其代理人簽
      名、畫押、蓋章或按指印者，推定為真正之規定，須其簽
      名、畫押、蓋章或按指印係本人或其代理人為之，在當事
      人間已無爭執或經舉證人證明者，始得適用（最高法院28
      年上字第10號判例參照）。被告丙○○未委任被告戊○○
      為代理人，亦未於抵押權設定契約書或其他特約事項簽名
      、畫押或蓋章，依上開說明，自不能認定被告丙○○為連
      帶債務人。
  4.系爭舉喜段土地之抵押權設定契約及附件之其他特約事項對
    被告丙○○已失效：
    (1)原告於95年6月7日所開立之「債務部分清償證明書」（因
      抵押人有被告戊○○及被告丙○○2人，原告僅就被告丙○○部分拋棄抵押債權，對被告戊○○未放棄抵押債權，
      乃於「債務清償證明書」加上「部分」2字）之真意為放
      棄對被告丙○○之抵押債權（即系爭借款之債權）及抵押
      權，該證明書載明：「‧‧‧抵押權債權額新台幣壹佰伍
      拾萬元正，因已清償，對上項設定之抵押權願意拋棄，特
      立本債務清償證明書」，該文書既稱為「債務清償證明書
      」，且載明抵押債權已清償，原告亦已就系爭舉喜段土地
      辦理抵押權塗銷登記，原告主張之抵押權僅存在於被告戊○○所有之系爭建南段土地。原告於鈞院96年11月20日庭
      訊時亦承認其放棄對被告丙○○之抵押權，惟未放棄系爭
      借款債權之請求權，則系爭舉喜段土地之土地抵押權設定
      契約有關被告丙○○部分，應自95年6月7日起即失效。
    (2)按抵押權所擔保之債權，其種類及範圍，屬於抵押權之內
      容，依法應經登記，始生物權之效力，惟當事人訂立抵押
      權設定契約時，因內容過於冗長，地政機關之土地登記申
      請書及土地登記簿所列各欄篇幅無法容納抵押權契約之全
      部內容，當事人往往另立「其他特約事項」之文件附於登
      記申請書，該特約事項即成為登記簿之一部分（最高法院
      84年台上字第1967號判例參照）。是原告既然放棄對被告
      丙○○之抵押權，該抵押權設定契約就被告丙○○部分失
      效已如前述，其他特約事項為抵押權契約之一部，該其他
      特約事項對被告丙○○亦應失效；亦可將抵押權設定契約
      書視為「主契約」，其他特約事項視為「從契約」，「主
      契約」消滅時，「從契約」亦應隨之消滅。是原告不得再
      依據已失效之抵押權設定契約及附件之其他特約事項請求
      被告丙○○履行該特約事項。
  5.並聲明：1.原告之訴駁回。2.訴訟費用由原告負擔。
  (二)被告戊○○則以：
  1.被告戊○○曾於94年7月15日簽發系爭支票予原告，向原告
    借款150萬元，並以系爭建南段土地及系爭舉喜段土地設定
    抵押權。被告雖提示兌現系爭支票，但隨即給付3個月利息
    計135,000元予原告，嗣後又再給付3個月利息，故總計已給
    付6個月利息。
  2.被告戊○○未經被告丙○○同意出具其印鑑章，而辦理系爭
    舉喜段土地之抵押權設定登記，被告丙○○對上情一無所悉
    。
  3.請鈞院依民法第252條之規定，依職權酌減違約金，以年息
    百分之1計算。
  4.並聲明：1.原告之訴駁回。2.訴訟費用由原告負擔。
三、兩造不爭執之事實：
  (一)被告戊○○於94年7月15日，向原告借款150萬元，約定清償
    日期為94年8月14日，並提供被告戊○○所有系爭建南段土
    地及被告丙○○所有系爭舉喜段土地，設定抵押擔保。
  (二)系爭舉喜段土地之抵押權登記設定書上，被告丙○○之印章
    為真正。
  (三)原告簽發以彰化商業銀行中華路分行為付款人、發票日期為
    94年7月15日、票面金額為150萬元、支票號碼為CK0000000
    號之支票（即系爭支票）予被告戊○○提示兌現。被告提示
    兌現系爭支票後即先支付3個月利息計135, 000元予原告，
    嗣後被告戊○○嗣後又給付3個月利息，故總計已支付6個月
    利息。
  (四)被告丙○○所有之系爭舉喜段土地業經原告於95年6月7日開
    立債務清償證明書後，申請塗銷抵押權登記。
  (五)被告丙○○除系爭借款外，曾於94年5月30日及94年6月20日
    向原告借款100萬元及50萬元，共計150萬元，提供其所有土
    地設定抵押權予原告，並以被告戊○○為連帶債務人，被告
    丙○○嗣於95年6月間清償上開債務。
四、得心證之理由：
  (一)被告丙○○部分：
    本件兩造之爭執點在於：1.被告丙○○是否同意為系爭舉喜
    段土地之抵押人？2.被告丙○○是否應負連帶債務人之責？
    3.原告拋棄系爭舉喜段土地之抵押權是否仍得向被告丙○○
    求償？茲分述如下：
    1.被告丙○○是否同意為系爭舉喜段土地之抵押人？
      原告主張被告丙○○同意為系爭舉喜段土地之抵押人等情
      ，並提出抵押權設定契約書等件為證，被告丙○○除就系
      爭舉喜段土地之抵押權登記設定書之印文之真正不否認外
      ，則執前揭情詞置辯。經查：
      (1)按「私文書經本人或其代理人簽名、蓋章或按指印或有
        法院或公證人之認證者，推定為真正。」民事訴訟法第
        358條第1項定有明文。又「私文書經本人或其代理人簽
        名、蓋章者，推定為真正，民事訴訟法第358條定有明
        文。又印章由自己蓋用，或由有權使用之人蓋用為常態
        ，由無權使用之人蓋用為變態，故主張變態事實之當事
        人，應就此負舉證責任。」；「當事人主張有利於己之
        事實，就其事實有舉證之責任。又私文書經本人簽名、
        蓋章或按指印者，推定為真正。民事訴訟法第277條及
        第358條定有明文。上訴人據以請求之協議書上所蓋被
        上訴人之印章，係屬真正，為被上訴人所不爭執。被上
        訴人雖辯稱：其印章被盜蓋云云。惟未據舉證以實其說
        ，依上開說明，即應推定該協議書為真正。」最高法院
        74年度台上字第2143號、83年度台上字第1382號判決足
        資參照。經查，本件原告起訴主張被告丙○○為系爭借
        款之連帶債務人並同意以系爭舉喜段土地設定抵押權等
        情，被告丙○○雖抗辯伊並未同意成為系爭舉喜段土地
        之抵押人，惟對於系爭舉喜段土地之抵押權登記設定書
        蓋用之印章為真正不爭執，依上揭說明，被告丙○○自
        應就其所抗辯未同意成為系爭舉喜段土地抵押人之事實
        負舉證責任，合先敘明。
      (2)次按負舉證責任之當事人，須證明至使法院就該待證事
        實獲得確實之心證，始盡其證明責任。倘不負舉證責任
        之他造當事人，就同一待證事實已證明間接事實，而該
        間接事實依經驗法則為判斷，與待證事實之不存在可認
        有因果關係，足以動搖法院原已形成之心證者，將因該
        他造當事人所提出之反證，使待證事實回復至真偽不明
        之狀態。此際，自仍應由主張該事實存在之一造當事人
        舉證證明之，始得謂已盡其證明責任，揆諸最高法院93
        年度台上字第2158號判決意旨可資參照。經查：
        依證人即辦理系爭舉喜段土地抵押權登記送件之沈攸
          容到庭證稱：「（問：有關於建南段三筆土地與舉喜
          段一筆土地是否由你去辦理？有何人在場？）有我、
          被告戊○○及其老婆（指被告丙○○）在場。．．．
          」、「（問：有無告知被告二人這是另外壹佰伍拾萬
          的借款？）有，被告二人都知道，．．．丙○○部分
          用印之後，丙○○就取走離開，只留我與被告戊○○
          送件。．．．（問：你在用丙○○的印章時，丙○○
          有無在旁邊看？）有」等語（見本院卷第84、85頁）
          ，參核系爭舉喜段土地之土地登記申請書記載「(7)委
          任關係：本土地登記案之申請委託戊○○代理」乙情
          ，亦有上開土地登記申請書（見本院卷第107頁）可
          考，而依臺南市東南地政事務所96年10月25日東南地
          所登字第0960010240號函所載：「有關建南段122 、
          127、135地號舉喜段8地號系爭抵押權案（94年收件
          字第118770號）申請書內列有代理人係戊○○，依法
          該代理人應親自到場本所並須核對其身分證件」，亦
          有上開函文（見本院卷第106頁）可稽，核與證人沈
          攸容前開證述被告戊○○確實抵達臺南市東南地政事
          務所參與送件情節相符，因認證人甲○○之證述尚非
          虛假，應可採信。是以被告丙○○既於證人甲○○用
          印時在場，自應知悉系爭舉喜段土地設定申請書係為
          擔保系爭借款之用，惟被告丙○○在場未為反對或拒
          絕，自應同意成為系爭舉喜段土地之抵押人，堪以認
          定。
        另被告戊○○雖稱其妻即被告丙○○並未知悉及同意
          以系爭舉喜段土地設定抵押及擔任連帶債務人，並抗
          辯稱辦理系爭抵押權設定時，亦未前往臺南市東南地
          政事務所云云。然承前所述，地政機關對於代理人代
          理辦理抵押權登記事宜，依土地登記規則第37條規定
          ，均要求代理人親自到場，並提出其身分證件以供查
          核，本件被告戊○○既代理被告丙○○等辦理系爭抵
          押權登記，自應親前往臺南市東南地政事務所辦理，
          地政機關方始收件辦理，渠等抗辯辦理抵押權設定當
          日，未曾到臺南市東南地政事務所送件乙情所為之陳
          述，顯與事實不符，其可信性已非無疑。復參以被告
          丙○○為其配偶，自難僅以被告戊○○所為前開偏坦
          被告丙○○之陳述，而逕認被告丙○○確未知悉本件
          抵押權設定乙情。
        至於證人丁○○（即被告丙○○任職之寬潤工業股份
          有限公司之總務）雖亦到庭證述：被告丙○○於94年
          7 月15日並未請假，因伊若請假，工廠需安排其他人
          代替伊之工作等語（見本院卷第183頁）。惟查，被
          告丙○○對原告主張另一筆150萬元借款，係於被告
          丙○○於上班期間親自辦理抵押權設定、領款及清償
          之事實並不爭執，足認被告丙○○確曾於上班時間外
          出辦理上開借款相關事務。再者，觀之被告丙○○自
          88年間即任職於寬潤公司，系爭舉喜段土地設定抵押
          權登記為94年7月15日，距離證人丁○○於本件96年1
          2月25日言詞辯論時，已相當時日，參以寬潤公司上
          、下班並未打卡，員工請假均以口頭方式為之，然證
          人丁○○竟對被告丙○○請假之證明、時間、次數等
          情節證稱：「（問：如果只是出去辦事一下就回來，
          也需要請假嗎？）要」、「（問：被告丙○○是否請
          過假？）從來沒有」云云（見本院卷第183、184頁）
          ，顯與常情有悖，徵諸上開被告丙○○曾於上班時間
          辦理借款相關事務乙情，其證言之憑信性已難謂無疑
          。復參以證人丁○○為被告丙○○之2親等旁系姻親
          ，其所為證言亦有偏頗之虞，自難依此即認定被告林
          秀霞於94年7月15日未至臺南市東南地政事務所用印
          。綜上，依前揭說明被告丙○○舉證責任尚有未盡，
          此部分抗辯自難信為真實。
    2.被告丙○○是否應負連帶債務人之責？
      本件原告主張被告丙○○應負連帶債務人之責任，並提出
      系爭舉喜段土地之94年7月15日他項權利契約書、抵押權
      設定契約書及其他特約事項為證。惟查：
      (1)按解釋意思表示，應探求當事人之真意，不得拘泥於所
        用之辭句，民法第98條定有明文。又契約應以當事人立
        約當時之真意為準，而真意何在，又應以過去事實及其
        他一切證據資料為斷定之標準，不能拘泥文字致失真意
        ，亦有最高法院19年上字第453號判例意旨足資參照。
        又按數人負同一債務，明示對於債權人各負全部給付之
        責任者，為連帶債務。無前項之明示時，連帶債務之成
        立，以法律有規定者為限，民法第272條定有明文，依
        上開規定，須數債務人就同一債務明白表示對於債權人
        各負全部給付之責任者，始成立連帶債務。又所謂連帶
        責任係從債務人對債權人之關係而言，因此明示之意思
        ，須於債權人與債務人間表示之，且所負連帶債務，亦
        以明示之範圍為限。
      (2)經查，依上開94年7月15日其他特約事項內容觀之，其
        上雖載明「義務人兼債務人連帶債務人戊○○丙○○」
        ，惟其約定事項中並未提及任何被告丙○○與被告戊○○明示對於原告就系爭借款各負全部給付之責任，有上
        開94年7月15日其他特約事項（見本院卷第112、113頁
        ）附卷可按。是依上開規定，其他特約事項內容既未記
        載有關被告2人對於原告各負全部給付之責任之約定，
        自難僅以其他特約事項所載「義務人兼債務人連帶債務
        人戊○○丙○○」推論證明被告丙○○為系爭借款之連
        帶債務人。
      (3)另前開94年7月15日土地登記申請書、抵押權設定契約
        雖亦分別記載：「義務人兼債務人丙○○」、「義務人
        兼債務人丙○○」等語（見本院卷第108、111頁），然
        被告丙○○既以系爭舉喜段土地供擔保設定抵押權，無
        論抵押權設定當時，被告丙○○係以「義務人兼債務人
        」或「義務人兼債務人連帶債務人」，均僅以其系爭舉
        喜段土地就系爭借款負物的有限責任，而非就借款負人
        的保證責任。綜上，原告主張被告丙○○為系爭借款之
        連帶債務人乙節既為被告丙○○所否認，原告復無法舉
        證證明被告丙○○明示同意為被告戊○○借款之連帶債
        務人，其主張自屬無據。
    3.原告拋棄系爭舉喜段土地之抵押權是否仍得向被告丙○○
      求償？
      本件原告另主張其出具債務清償證明書之目的在於使被告
      丙○○得以系爭舉喜段土地向銀行貸款，以清償被告丙○○之前積欠原告之另筆150萬借款，因此其拋棄系爭舉喜
      段土地之抵押權並未免除被告丙○○就系爭債務所負之連
      帶債務云云，惟查：
      (1)按所謂物上保證人，乃非債務人而為設定抵押權行為之
        當事人，亦即非債務人設定抵押權契約之設定人。物上
        擔保人所負之責任為物的責任，保證人所負之責任為人
        的責任。於債務人不履行債務時，債權人對於物上擔保
        人僅能就擔保物取償，不能對其請求清償債務，縱擔保
        物變價所得金額，不足清償債務者亦同。但對於保證人
        則可請求其清償債務，二者權利義務關係之範圍不盡相
        同。次按不動產物權依法律行為而取得、設定、喪失及
        變更者，非經登記不生效力，民法第758條定有明文。
        亦即不動產物權之拋棄，除有拋棄之意思表示外，尚須
        踐行法定登記方式，始生效力。
      (2)原告於本院96年11月20日言詞辯論時，陳稱其出具債務
        清償證明書係放棄抵押權，並於95年6月7日出具債務清
        償證明書供被告丙○○申請塗銷抵押權登記，其上記載
        「對于民國94年7月15 日所設定並由台南市東南地政事
        務所于民國94年7月15 日經登記之後列不動產抵押權債
        權額新台幣壹佰伍拾萬元正（他項權利證明書94東南所
        他字第4890號）因已清償對上項設定之抵押權願意拋棄
        ，‧‧‧」等語，被告丙○○亦持上開債務清償證明書
        辦理系爭舉喜段土地抵押權塗銷登記等情，有上開債務
        清償證明書、本院96年11月20日言詞辯論筆錄及臺南市
        東南地政事務所96年10月25日東南地所登字第09600102
        40號函檢附系爭舉喜段土地抵押權登記原案影本（見本
        院卷第135、159頁及第106頁至第140頁）可稽，依上開
        說明，原告之抵押權拋棄業已生效力。
      (3)又被告丙○○就系爭借款僅以其系爭舉喜段土地負物的
        有限責任，業如前述，原告既已拋棄其對系爭舉喜段土
        地之抵押權，自已免除被告丙○○之上開義務，原告主
        張其仍得向被告丙○○求償云云，自屬無據。
    4.綜上所述，原告請求被告丙○○就系爭借款負連帶債務人
      責任云云，自屬無據。
  (二)被告戊○○部分：
    1.按消費借貸契約，借用人應於約定期限內，返還與借用種
      類品質、數量相同之物；又遲延之債務，以支付金錢為標
      的者，債權人得請求依法定利率計算之遲延利息，但約定
      利率較高者，仍從其約定利率；另當事人得約定債務人不
      履行債務時，應支付違約金，民法第478條前段、第233條
      第1項及第250條第1項分別定有明文。經查，本件被告戊○○於94年7月15日，向原告借款150萬元，並繳付6個月
      利息等情，為兩造所不爭執，並有94年7月15日抵押權設
      定契約及系爭支票（見本院卷第7、11頁）可按，則依上
      開說明，原告請求被告戊○○給付150萬元及自95年1月16
      日起，按年息百分之20計算之利息，自屬有據。
    2.按違約金，除當事人另有訂定外，視為因不履行而生損害
      之賠償總額。其約定如債務人不於適當時期或不依適當方
      法履行債務時，即須支付違約金者，債權人除得請求履行
      債務外，違約金視為因不於適當時期或不依適當方法履行
      債務所生損害之賠償總額。約定之違約金額過高者，法院
      得減至相當之數額，民法第250條第2項、第252條分別定
      有明文；又按當事人約定契約不履行之違約金過高者，法
      院固得依民法第252條以職權減至相當之數額，惟是否相
      當仍須依一般客觀事實、社會經濟狀況及當事人所受損害
      情形，以為酌定標準，而債務已為一部履行者，亦得比照
      債權人所受利益減少其數額；約定之違約金是否過高，應
      就債務人若能如期履行債務時，債權人可得享受之一切利
      益為衡量之標準，而非以僅約定一日之違約金額若干為衡
      量之標準者，此有最高法院著有49年台上字第807號、51
      年台上字第19號判例可資參照。經查，本件原告與被告戊○○關於違約金之約定，原約定係以每萬元每日50元計算
      之違約金；嗣於96年11月20日審理時以言詞減縮違約金之
      請求為「自95年2月16日起至清償日止，按本金百元每日1
      角計算之違約金」，有96年11月20日言詞辯論筆錄（見本
      院卷第158頁）可稽，依原告減縮後違約金之請求係按日
      息千分之1計算，折合為年利率為百分之36.5，相較社會
      通常情形及一般銀行關於違約金約定常情顯然過高，且更
      因累積相當期日，該懲罰性違約金之賠償金額將遠高於契
      約本體之債務，是本院審酌上開各情，連同金融機構借貸
      約定、一般客觀事實、社會經濟狀況等一切情狀，認原告
      得請求被告戊○○給付之違約金，應以年息百分之20為適
      當。
  (三)從而，原告本於消費借貸之法律關係，請求被告戊○○給付
    150萬元，及自95年1月16日起至清償日止，按年息百分之20
    計算之利息，暨自95年2月16日起至清償日止，按年息百分
    之20計算之違約金，即屬有據，應予准許，逾此範圍，則無
    理由，應予駁回。至原告主張被告丙○○應連帶給付之部分
    ，則無理由，應予駁回。
五、本件為判決之基礎已臻明確，兩造其餘之陳述及所提其他證
    據，經本院斟酌後，認為均於判決之結果無影響，亦與本案
    之爭點無涉，自無庸逐一論述，併此敘明。
六、原告陳明願供擔保，聲請宣告假執行，經核其如主文第1項
    所示勝訴部分，合於法律規定，爰酌定相當之擔保金額宣告
    之。至原告敗訴部分，其假執行之聲請，已失所依附，應予
    駁回。另併依民事訴訟法第87條第1項確定訴訟費用額如主
    文第3項所示。
七、據上論結，原告之訴為一部有理由、一部無理由，依民事訴
    訟法第79條、第87條第1項、第390條第1項，判決如主文。
中    華    民    國    97    年    4     月    17    日
                  民事第一庭    法  官    田幸艷
以上正本證明與原本無異。
如對本判決上訴，須於判決送達後20日內向本院提出上訴狀。
中    華    民    國    97    年    4     月    17    日
                                書記官    劉紀君


司法院資訊處製作；財團法人民間司法改革基金會備份。
